臺灣高等法院刑事判決
111年度上易字第1272號
上  訴  人  臺灣新北地方檢察署檢察官
上  訴  人  
即  被  告  劉湘琳


上列上訴人因妨害自由等案件，不服臺灣新北地方法院111年度
易字第63號，中華民國111年6月14日第一審判決（起訴案號：臺
灣新北地方檢察署110年度偵字第31022號），提起上訴，本院判
決如下：
    主  文
原判決關於加重誹謗部分撤銷。
劉湘琳被訴加重誹謗部分均無罪。
其他上訴駁回。
    事  實
一、劉湘琳與吳貴棠原為男女朋友，劉湘琳因不滿吳貴棠與其分
    手，竟於民國110年3月12日上午6時30分許，在新北市林口
    區林口路吳貴棠住處附近之私人停車場，將其自用小客車，
    停放在吳貴棠車輛後方，欲與其談判感情事宜。吳貴棠於同
    日7時許到場後，表示要開車上班，要求劉湘琳移車，劉湘
    琳竟基於強制之犯意，拒絕移置車輛，吳貴棠因而報警處理
    ；警員邱子儒到場後，劉湘琳仍拒絕移車，經警多次勸說後
    始移置車輛，歷時約30分鐘，以此等強暴之方式，妨害吳貴
    棠駕駛車輛自由離去之權利。
二、案經吳貴棠訴由新北市政府警察局林口分局報請臺灣新北地
    方法院檢察署檢察官偵查起訴。
    理  由
壹、審判範圍：
　　被告劉湘琳（以下稱被告）就原審判決有罪部分提起上訴，
    檢察官僅就「致電告訴人公司人員指稱有為告訴人墮胎，並
    傳送墮胎證明至該公司判決無罪」部分提起上訴，檢察官理
    由中並未敍及被告「於任職期間有法賣酒精等不法行為」獲
    判無罪部分，檢察官亦表示此部分並未上訴（見本院卷第73
    頁），故本院審理範圍僅限於原審判決被告有罪部分，及被
    告於110年3月12日上午致電告訴人公司人員指稱，有為告訴
    人墮胎之犯行部分，合先陳明。
貳、證據能力　　 
一、有罪部分
  ㈠按被告以外之人於審判外之言詞或書面陳述，除法律有規定
    者外，不得作為證據，刑事訴訟法第159條第1項固定有明文
    。然被告以外之人於偵查中向檢察官所為之陳述，除顯有不
    可信之情況外，得為證據；被告以外之人於審判外之陳述，
    雖不符同法第159條之1至之4之規定，而經當事人於審判程
    序同意作為證據，法院審酌該言詞陳述或書面陳述作成時之
    情況，認為適當者，亦得為證據；又當事人、代理人或辯護
    人於法院調查證據時，知有第159條第1項不得為證據之情形
    ，而未於言詞辯論終結前聲明異議者，視為有前項之同意，
    同法第159條之1第2項、第159條之5亦分別定有明文。又刑
    事訴訟法第159條之5的立法意旨在於傳聞證據未經當事人之
    反對詰問予以核實，原則上先予排除。惟若當事人已放棄反
    對詰問權，於審判程序中表明同意該等傳聞證據可作為證據
    ；或於言詞辯論終結前未聲明異議，基於尊重當事人對傳聞
    證據之處分權，及證據資料愈豐富，愈有助於真實發見之理
    念，上開傳聞證據亦均得資為證據。經查，本判決下列所引
    各項供述證據，被告於本院準備程序中，僅對證據證明力表
    示爭執，對證據能力表示沒有意見等語明確（見本院卷第70
    至73頁），經本院於最後審理期日就上開警詢及偵查筆錄逐
    一提示並告以要旨，被告就此部分證據之證據能力亦均未聲
    明異議，本院審酌各該證據作成時之情況，並無違法不當或
    證明力明顯過低之瑕疵，認以之作為證據應屬適當，依刑事
    訴訟法第159條之5規定，均俱有證據能力。
　㈡至其餘憑以認定被告犯罪事實所引各項非供述證據，查無違
    反法定程序取得之情，依同法第158條之4 規定反面解釋，
    均俱有證據能力。
二、事實認定
    訊據被告坦承至告訴人吳貴棠（下稱告訴人）住處附近停車
    場擋住告訴人車子不讓告訴人離開，僅補稱：我第一次被告
    訴人要求分手，我要請他把話講清楚，他一直不讓我說話、
    一直對我咆哮，後來警察來了，他就離開了云云。經查：
  ㈠事實欄部分：
　1.被告之供述及告訴人之指訴：
　　被告於警詢及偵查中供稱：我在停車場，把車輛停放在告訴
    人車輛後方，告訴人之車輛因此無法出入；當時是想要跟告
    訴人討論感情上的事情，告訴人不想要跟我談想要離開，他
    說他要上班，請我把車移走，我請他留下，告訴人請警察到
    場，警察請我把車移走等語（偵查卷第4、48頁），核與告
    訴人於原審審理中證稱：案發當時被告擋住我的車尾，她就
    是講不願意分手，我一直請她移車但她不願意，她說就是不
    讓我去上班，我想乾脆就請假回家，但她拉住不讓我走，大
    概隔了快半個小時，我真的沒辦法才報警，警察到場後請她
    移車，她也是不願意，員警有規勸她，警察來15至20分鐘後
    她才移車，因為已經上班遲到，我就請假，徒步走回家裡，
    後來被告也有到我家樓下，我家1樓開麵店，他一直站在我
    家樓下，跟我爸媽對話就是要叫我下來等語（原審易字卷第
    56至59頁）。
　⒉證人之證述：
　⑴證人即到現場之員警邱子儒於審理中證稱：被告在停車場堵
    住不讓告訴人離去，現場有告訴人及他父親，當時只有口角
    糾紛，被告沒有跟我說有被告訴人打，我們請被告離開現場
    ，她當下是離開，但她跟著被告他們到他家樓下，但因為那
    裡是公共空間，我沒有強制力可以驅逐她等語（原審易字卷
    第74至76頁）。
　⑵證人即告訴人之主管黃軒丞於審理中證稱：告訴人曾經打給
    我，說他要到公司上班，但被告到他停車場那邊，擋著他的
    車不讓他開出來等語（易字卷第84至85頁）。
　⒊此外 ，復有新北市政府警察局林口分局110年10月25日新北
    警林刑字第1105246936號函及所附職務報告、員警工作紀錄
    簿在卷可佐 （見偵字卷第188至190頁）。被告坦承當時告
    訴人要上班要求被告移車為被告拒絕，告訴人一直無法離去
    ，被迫要跟公司請假，甚至請警方到場協助，應認被告有妨
    害告訴人駕車離去之行為及犯意。
三、論罪科刑：核被告所為，係犯刑法第304條第1項強制罪。
四、上訴駁回：
    原審本於同上見解，適用刑法第304條第1項、第41條第1項
    前段之規定，並審酌被告犯罪之動機、目的、手段、違反義
    務之程度及犯罪所生之危險或損害：被告因不滿告訴人與其
    分手，竟阻擋告訴人開車離去；犯罪行為人之生活狀況、品
    行及智識程度：被告受有高職畢業之教育程度，從事過建築
    建材業務，與小孩同住，孩子已成年不須扶養；被告未曾因
    故意犯罪受有期徒刑以上刑之宣告等一切情狀，量處如拘役
    30日，並諭知易科罰金之折算標準等情，其認事用法尚無不
    合，量刑亦稱妥適。被告提起上訴後坦承犯行，認原審量刑
    過重，請求從輕量刑等語，惟量刑輕重係屬事實審法院得依
    職權自由裁量之事項，苟已斟酌刑法第57條各款所列情狀而
    未逾越法定刑度，不得遽指為違法（最高法院72年度台上字
    第6696號判例參照）。本件原審判決既已經詳細審酌量刑之
    一切情狀，予以綜合考量，在法定刑內科處其刑，並說明論
    罪科刑之各項法律依據，上訴意旨指摘原判決不當，此部分
    為無理由，應予駁回。
貳、無罪部分：
一、公訴意旨略以：
  ㈠被告於110年3月間，意圖散布於眾，基於誹謗之單一犯意，
    除陸續致電至告訴人任職之公司，向包含告訴人所屬部門之
    課長黃軒丞、部長曾慧君等人，指摘其與告訴人間有感情糾
    紛並傳送墮胎證明至該公司；復於同月12日上午11時8分許
    ，致電曾慧君指摘：「我跟告訴人有感情糾紛……你知道我有
    為告訴人墮胎嗎？」等均僅涉私德而與公共利益無關之事項
    ，致告訴人之名譽及人格受有貶抑。
  ㈡被告與4名真實姓名年籍均不詳之成年男子，共同意圖散布於
    眾，基於加重誹謗之犯意聯絡，先由劉湘琳製作附表所示內
    容之傳單，再由該4名男子於110年5月21日凌晨2時40分許，
    在新北市林口區林口路告訴人處附近之私人停車場，放置在
    停放該停車場之車輛上，以此方式指摘足以毀損吳貴棠名譽
    之文字及圖片。
  ㈢被告復於110年5月24日至26日間，在告訴人任職公司之地下
    停車場，以不詳方式將附表所示內容之傳單放置在停放該停
    車場之車輛及地板上，以此方式指摘足以毀損吳貴棠名譽之
    文字及圖片。
 　 因認被告就公訴意旨㈠部分涉犯刑法第310條第1項誹謗罪嫌
    。就公訴意旨㈡、㈢部分涉犯刑法第310條第2項誹謗罪嫌。
二、按犯罪事實應依證據認定之，無證據不得認定犯罪事實；行
    為不罰者應諭知無罪之判決，刑事訴訟法第154條第2項、第
    301條第1項後段分別定有明文。又告訴人之告訴，係以使被
    告受刑事訴追為目的，是其陳述是否與事實相符，仍應調查
    其他證據以資審認。而認定犯罪事實應依證據，為刑事訴訟
    法所明定，故被告否認犯罪事實所持之辯解，縱屬不能成立
    ，仍非有積極證據足以證明其犯罪行為，不能遽為有罪之認
    定（最高法院30年上字第1831號、52年台上字第1300號判例
    意旨參照）。另被害人與一般證人不同，其與被告處於絕對
    相反之立場，其陳述之目的，在使被告受刑事訴追處罰，內
    容未必完全真實，證明力自較一般證人之陳述薄弱。故被害
    人縱立於證人地位而為指證及陳述，且其指證、陳述無瑕疵
    可指，仍不得作為有罪判決之唯一證據，應調查其他證據以
    察其是否與事實相符，亦即仍須有補強證據以擔保其指證、
    陳述之真實性，始得採為斷罪之依據（最高法院94年度台上
    字第3326號判決意旨參照）。
三、公訴意旨㈠部分：
　　公訴意旨認被告此部分涉犯刑法第310條第1項誹謗罪嫌，是
    以被告之供述、告訴人之指訴、曾慧君之證述、財政部北區
    國稅局110年10月25日函所附之檢舉案件全卷作為證據。被
    告否認前述犯行，辯稱：我跟告訴人交往期間，我沒有致電
    過告訴人公司，是事發當天，告訴人嗆我他公司法務要處理
    我，所以我很納悶公司為何會管私人的事，所以那是我第一
    次跟他部長、主管詢問通電話，他部長問我跟告訴人是何關
    係、是何人？我只是把跟告訴人關係大概說一下。我只問他
    為何公司要管職員私事，如此而已，沒有其他的等語。經查
    ：
  ㈠證人即告訴人公司之主管曾慧君於審理中固證稱：110年3、4
    月間黃軒丞告訴我，有女生打電話來公司，說要發Mail墮胎
    證明到公司信箱，但我沒有親眼看到那張文件等語（原審易
    字卷第78頁）；證人即被告之同事黃軒丞於審理中證稱：11
    0年3月間告訴人曾打給我說他被他前女友困在停車場車子開
    不出來，後來我曾接到自稱告訴人女性友人的電話，差不多
    半小時接到3通，因為告訴人去會議，他桌上分機是我代接
    ，頭2通她只是找告訴人，第3通她說有將DNA資料Mail給告
    訴人了，請我轉達，我不清楚DNA資料是什麼，她電話中沒
    有講到墮胎，除此之外我沒有跟被告接觸過，曾慧君應該是
    印象有錯，是DNA資料不是墮胎證明等語（原審易字卷第82
    至86頁），可見被告未曾表示有傳送墮胎證明到公司，係黃
    軒丞替告訴人接電話時，被告表示有寄DNA資料給告訴人，
    而黃軒丞有向曾慧君報告此事，因此曾慧君誤會有所謂的「
    墮胎證明」。
  ㈡曾慧君雖於偵查中證稱曾接到被告電話，被告表示「你知道
    我有為告訴人墮胎嗎，我想知道你身為女性，對墮胎的看法
    」等語（偵字卷第196頁）。然曾慧君於審理中證稱：被告
    打來想要跟我講一下她跟告訴人有感情方面的事情，我是回
    答她基本上感情的事情我們公司是不介入的，希望你跟告訴
    人好好談一下自己處理，她就說想要來公司找告訴人談，為
    什麼不可以，聽說我們公司要用法律處理她，我說第一個，
    感情的事情我希望她在公司以外的領域談，如果她到公司的
    場合來談，我們公司在這個行業是有聲望地位的，而且我們
    也有法律團隊，如果她在公司這邊如果有鬧事，我們當然會
    有法律程序來做處理，當時我是這樣回應她，接著她又問我
    一件事說「我想問你對墮胎有什麼看法」，覺得這個侵犯到
    我很不舒服的點，我說沒有熟到需要跟他聊對墮胎有什麼看
    法，如果她沒有什麼事我要趕著開會，那天上午他有打過很
    多通電話來，我正在跟香港開會，是被我的秘書從會議室叫
    出來接她電話，所以我非常有印象這件事情；這是我跟被告
    唯一的一通電話，她沒有提到她為告訴人墮胎，她只是問我
    對墮胎的看法等語（易字卷第78至79頁），可見曾慧君對於
    被告是否曾向其表示「你知道我有為告訴人墮胎嗎？」等語
    ，於審判時已經沒有記憶，則此部分事實即難以認定。雖然
    經提示其於偵查中之筆錄，曾慧君又表示：應該以偵查筆錄
    為準，可能久了我忘記當時有回答什麼等語（原審易字卷第
    80頁）。故尚難以曾慧君之證詞即認定被告有向曾慧君表示
    「你知道我有為告訴人墮胎嗎？」等話語。
  ㈢依上開證人之證詞，僅能得知被告與告訴人可能有感請上糾
    葛，至於被告是否為告訴人墮胎乙節，僅表示被告與告訴人
    之關係親密，難認被告有何惡意誹謗之犯意。
四、公訴意旨㈡、㈢部分：
　㈠告訴人之指訴：
　⒈告訴人指訴稱：110年5月21日凌晨2時40分我平常停放車輛的
    私人停車場接滿了抹黑我的傳單；接著在5月26日收到公司
    通知稱在公司的地下停車場有人散佈抹黑我的黑函傳單；我
    所提供的監視器5月21日凌晨有4名男子拿著像傳單的東西進
    到停車場內，之後大約3點離開停車場，我不清楚這4名男子
    跟被告有什麼關係，但是這黑函的照片截圖是我跟被告對話
    的內容，所以一定是被外流的；我有傳酒精的照片給被告，
    也曾經與被告合照，因當時與被告關係親密，我跟被告在11
    0年3月12日結束了男女朋友關係等語（偵卷5至7頁、第197
    頁）。
　⒉而告訴人與一般證人不同，其與被告處於絕對相反之立場，
    其陳述之目的，其證明力自較一般證人之陳述薄弱，仍須有
    補強證據以擔保其指證、陳述之真實性，始得採為斷罪之依
    據。而依告訴人上開證詞，可知其並不知道其所提供之監視
    器中拿著像傳單的東西之4名男子與被告有何關聯，被害人
    僅憑其曾經與被告有合照之親密照片，且曾經傳送有關酒精
    之相關照片給被告，即逕行指訴係被告散發附表所示之傳單
    ，此純屬臆測。
　㈡證人之證詞：
　⒈證人即告訴人所任職公司之主管人員曾慧君僅證稱：五月間
    因為疫情居家上班，附表所示的傳單有發到公司來，我通知
    公司留守人員，如果有收到傳單馬上通知我，我有要求告訴
    人把傳單拿給我看，我也有要求相關人員留意有無類似傳單
    ，之後警衛告知停車場那有人塞傳單，我有要求相關人員留
    意有無類似傳單，警衛告知停車場有遭人塞傳單，但警衛在
    大樓內，並未注意有無閒雜人等出入等語（偵卷第196頁）
    。
　⒉證人曾慧君僅證稱，公司停車場有人塞傳單，同時並未看見
    何人散發傳單，且警衛亦未注意有無閒雜人等出入等情，依
    此證詞可知，告訴人之公司停車場週邊尚且有守衛駐守，守
    衛亦未能查知有何外人進出等情。
　㈡依被告與告訴人之通訊內容：
　⒈被告與告訴人之對話紀錄，內容略以：「（告訴人）好、要
    威脅我沒關係。那從現在開始、什麼都不要在（再）說、決
    裂」、「（被告）這是我最後的讓步」、「（告訴人）妳去
    吧、妳想做就去做、不用拿那些來威脅我、自己看清楚是誰
    在說話不算話」、「（被告）明天你就等著看傳單滿天飛，
    準備好你的離職單！說話不算話還好在這嗆我，你真當我認
    由你欺負嗎」等語（偵卷第42頁）， 雖被告對告訴人有諸
    多不滿，但被告傳送予告訴人之時間為110年3月10日，距離
    告訴人收受傳單逾2月有餘，時間上已有相當間隔。     
　⒉又附表所示之傳單內容，其中酒精照片，告訴人曾於109年2
    月22日、3月23日傳送予被告（見偵字卷第9、12頁）；另被
    告與告訴人之合照，被告曾於109年8月25日傳送予告訴人（
    見偵字卷第12頁）。被告與告訴人互相傳送訊息之時間，與
    告訴人收取傳單有1年以上，此期間被告是否再傳送予他人
    分享，或告訴人為業務需要而傳送酒精照片予他人，均不可
    考。尚不能僅因告訴人與被告於110年3月間決裂，即認定係
    告訴人於110年5月21日、110年5月24至26日散發黑函。 
　㈢末查，依告訴人提供之監視器畫面，110年5月21日凌晨前往
    新北市○○區○○路000號對面停車場為4名男子（見偵卷第13-1
    頁），並無被告在場之畫面，且檢察官並未查明該4名男子
    與被告有何關聯，故無證據證明被告與4名男子是否有犯意
    連絡。
五、綜上所述，並無所謂的「墮胎證明」；而被告是否有稱其為
    告訴人墮胎，尚屬不能證明；被告持其與告訴人之對話紀錄
    向告訴人公司投訴，難認足以貶損告訴人之名譽及人格。且
     告訴人之指訴非無瑕疵可指，尚不能僅憑告訴人有瑕疵之
    指訴，即認被告有散發附表所示之傳單，是檢察官指稱被告
    涉犯刑法第310條第1項誹謗罪、第2項加重誹謗罪嫌所憑之
    證據，仍存有合理之懷疑，尚未達於通常一般之人均不致有
    所懷疑，而得確信其為真實之程度，本院就此部分無從形成
    被告有罪之確信，依據前述法條意旨之說明，依法自應就此
    部分諭知無罪之判決。
六、上訴駁回及撤銷改判：
  ㈠公訴意旨㈠部分（上訴駁回）：
　⒈檢察官上訴意旨略以：依照證人曾慧君證述綜合判斷，足認
    被告有透過電話，向告訴人任職公司之同事傳達被告懷有告
    訴人之子，且為告訴人墮胎一事。此不因證人曾慧君究竟有
    無自被告處直接聽聞「你知道我有為告訴人墮胎嗎？」之問
    句而有異。原審判決以證人曾慧君於審理時稱「他沒有提到
    他為告訴人墮胎」，而為有利被告之事實認定，尚有誤會。
    被告縱未透過電話直接挑明其為告訴人墮胎，但依其與證人
    黃軒丞、曾慧君之對話內容，任何具有社會經驗之人，若為
    被告對話之另一方，皆會認為被告電話中所言，乃指其懷有
    告訴人之子，並為告訴人墮胎，被告仍觸犯刑法第310條第1
    項之誹謗罪等語。惟查，被告與告訴人同事曾慧君、黃軒丞
    在電話中之對話內容只有2名同事之證述，並無相關電話錄
    音可供參酌，無法證明是否有所謂的「墮胎證明」，更且，
    被告與告訴人曾經為男女朋友關係，業經告訴人直陳在卷，
    被告是否為告訴人墮胎乙節，僅表示被告與告訴人之關係親
    密，難認被告有何惡意誹謗之犯意，故被告撥打電話之行為
    並不符合刑法第310條第1項誹謗犯行之構成要件。檢察官此
    部分上訴並無理由，應予駁回。 
  ㈡公訴意旨㈡㈢部分（撤銷改判）：    
    原審未詳細斟酌告訴人及證人曾慧君之證述，逕以其證詞中
    不利被告之部分，遽認起訴書所指於110年5月21日、110年5
    月24至26日，與不詳之4名男子，或以不詳方式，在告訴人
    住處附近之私人停車場及告訴人公司之地下停車場，以放置
    在停放該停車場之車輛上散發附表所示之文字圖樣，係犯刑
    法第310條第2項加重誹謗罪，而予以論罪科刑，顯有未合。
    被告上訴意旨否認此部分之犯罪，指摘原判決此部分不當，
    非無理由，自應由本院將原判決此部分予以撤銷改判，並為
    被告此部分無罪之諭知，以符法制。
據上論斷，應依刑事訴訟法第369條第1項前段、第368條、第364
條、第301條第1項前段，判決如主文。
本案經檢察官黃筵銘、洪郁萱提起公訴，檢察官黃冠運到庭執行
職務。
中　　華　　民　　國　　111 　年　　11　　月　　22　　日
                  刑事第九庭    審判長法　官  潘翠雪  
                                      法　官  陳筱珮
                                      法　官  陳俞婷
以上正本證明與原本無異。
不得上訴。
                                      書記官  陳怡君
中　　華　　民　　國　　111 　年　　11　　月　　24　　日
附錄：本案論罪科刑法條全文　　　　　　　　　　　　　　　
中華民國刑法第304條
以強暴、脅迫使人行無義務之事或妨害人行使權利者，處三年以
下有期徒刑、拘役或九千元以下罰金。
前項之未遂犯罰之。　　　　　　　　　　　
　　　
附表：
編號 標題 內容 所附圖片 1 國難財真好賺 國難財真好賺 任職於北部某上市物流公司【萬X】業務【吳XX】疑利用職權於疫情嚴峻，防疫物資吃緊期間，私售酒精！ 私售圖利 發國難財 75%抗菌酒精需販賣業藥商許可執照 1.告訴人駕駛車輛照片 2.告訴人上半身照片(眼部馬賽克) 3.酒精照片4張 4.微信對話紀錄擷圖1張 2 史上第一渣 史上第一渣 【吳X棠】 開著賓士裝闊的假暖男 跟女友吃喝玩樂說沒錢 穿著名牌裝帥的假型男 女友墮胎不負責不付錢 玩弄感情用暴力逼分手 到處亂搞曖昧的假單身 謊話連篇神秘從不坦白 1.被告與告訴人之合照(告訴人眼部以灰底馬賽克；被告全臉馬賽克，底下加註「Dean帥老公(愛心圖案)Anny寶貝婆」) 2.亞東紀念醫院受理家庭暴力事件驗傷診斷書 3.傷勢照片2張